【裁判字號】    94,易,393
【裁判日期】    950629
【裁判案由】    偽造文書
【裁判全文】
臺灣士林地方法院刑事判決               94年度易字第393號
公  訴  人  臺灣士林地方法院檢察署檢察官
被      告  甲○○
選任辯護人  張宸瑜律師
            劉祥墩律師
上列被告因偽造文書案件，經檢察官提起公訴（93年度偵續字第
37號），本院判決如下：
    主  文
甲○○偽造署押，足以生損害於他人，處有期徒刑陸月，如易科
罰金以參佰元折算壹日。
投資明細單上，偽造「陳秀梅」之署押壹枚，沒收。
    事  實
一、甲○○基於偽造署押之犯意，於民國（以下同）88年7 月12
    日下午，在臺北市○○區○○路4 段一帶，與丙○○（案發
    時原名陳秀梅）核對歷次投資款項，當面書立投資明細單，
    而將正本交予丙○○後，竟刻意模仿丙○○字跡，於影印留
    存之投資明細單影本最末，偽造「陳秀梅」之簽名署押1 枚
    ，嗣於臺灣士林地方法院89年度重訴字第81號民事事件審理
    期間，在89年8 月29日提出投資明細單影本交由不知情之呂
    榮海律師撰狀主張丙○○曾經在投資明細單簽名確認，並進
    而陳述丙○○仍不滿意復要求其再書立借據等情，經丙○○
    否認後，甲○○又於89年12月13日具狀主張丙○○於投資明
    細單之簽名與平日於匯款單、信件之簽名相符，直指丙○○
    所言虛妄，足以生損害於丙○○。
二、案經丙○○告訴臺灣士林地方法院檢察署檢察官偵查起訴。
    理  由
一、訊據被告甲○○矢口否認在上揭投資明細單影本偽造「陳秀
    梅」之簽名署押，辯稱：該投資明細單雖係經伊與告訴人丙
  ○○（即陳秀梅）雙方對帳後，由伊製作，正本當場交給丙○
  ○，伊自留影本，至於影本上「陳秀梅」之簽名，究竟是誰簽
  的，伊的確不記得，因丙○○強調並非她所簽名，則就是伊所
  簽；倘真是伊所簽，那應是當時伊將投資明細單正本交予丙○
  ○時，忘記要求簽收確認，才於留存之影本隨手簽署告訴人姓
  名，目的無他，僅為記錄正本已交付告訴人之情而已，嗣因不
  復記憶，才於民事事件審理時謂係告訴人親簽，告訴人對於投
  資明細單記載之內容並不爭執，故伊所為無生損害於告訴人云
  云。
二、經查：
 1、前開犯罪事實，業據告訴人丙○○於本院偵、審時指訴明確
    ，且有投資明細單影本上偽造「陳秀梅」之簽名署押1 枚、
    臺灣士林地方法院89年度重訴字第81號民事案卷、被告於89
    年8 月29日提出之民事答辯狀、被告於89年12月13日提出之
    民事答辯狀附卷可稽。
 2、證人乙○○（即當場目擊被告製作投資明細單者）於本院審
    理時結證稱：「（這份投資明細單是不是被告當天寫的？）
    是當天談到還款，兩方對帳寫的。」、「是兩方對帳，投資
    明細單是被告所寫的。」、「寫好之後，被告說要出去影印
    一份，他要留一份，他要出去影印，我原本要陪被告去，之
    後我在樓下抽菸，他影印好之後，被告把正本交給我，被告
    自己留影本，到樓上後，我將正本交給陳秀梅。」、「（陳
    秀梅有沒有在影本上面簽名？）沒有，確定沒有簽名，那只
    是對帳用的。」、「（既然已經寫了投資明細單，為何又寫
    一張借據？）投資明細單是對帳用的，對好以後才寫借據，
    被告到底欠告訴人多少錢的借據。」、「（告訴人陳秀梅對
    投資明細單的內容有無意見？）他只是對帳用，兩人對好之
    後，金額應該是很吻合，告訴人希望被告趕快處理，對好之
    後才寫借據。」、「（金額部分沒有意見，其他部分有無意
    見？）沒有意見，因為那只是對帳，對好以後，告訴人希望
    被告欠他的錢儘快還他，被告希望兩個月以後再商討如何還
    錢。」等語屬實，其證言足證告訴人丙○○收受該投資明細
    單正本後，並未經手投資明細單影本，亦未在被告所持之投
    資明細單影本上簽名，且丙○○與被告經對帳後，對被告所
    書投資明細單上之金額、內容均無意見後，丙○○乃收受該
    投資明細單正本後離去，至為明確。
 3、系爭投資明細單影本上「陳秀梅」之簽名署押，經本院依職
    權送法務部調查局鑑定結果認：投資明細單影本上「陳秀梅
    」之簽名與告訴人平日書信、銀行匯款單、交易申報書、本
    院準備程序筆錄上「陳秀梅」之簽名，形貌上雖有部分相似
    ，但二者之筆畫細部特徵（包括：起筆、收筆、筆力、筆速
    、筆序等）並不相符，研判應非出於同一人之手筆，為模仿
    之字跡，有該局94年10月26日調科貳字第09400482690 號鑑
    定通知書1 紙在卷足憑。
 4、綜合證人乙○○之證言，及鑑定報告所述，該張投資明細單
    經影印後，丙○○僅握持正本，投資明細單影本並未經丙○
    ○過手，而是直接由被告握持，則該投資明細單上「陳秀梅
    」之簽名，應係被告偽簽甚為明確，再觀諸鑑定報告所述該
    偽造之「陳秀梅」簽名署押，形貌上與丙○○之親筆雖有部
    分相似，但二者之筆畫細部特徵（包括：起筆、收筆、筆力
    、筆速、筆序等）並不相符等情，該偽造「陳秀梅」之簽名
    顯是刻意臨摹仿冒丙○○之簽名形貌，而非毫無目的順手簽
    署告訴人姓名，作為備忘，且被告嗣後更在民事訴訟中主張
    該署押為丙○○所為，自足生損害於丙○○無訛，是被告所
    辯顯是飾卸之詞，不足採信，本件事證明確，被告犯行洵堪
    認定，應依法論科。
三、查本件系爭投資明細單，是當時經丙○○與被告會算核對後
    ，由被告製作正本，兩造對該明細單上之金額及內容均無意
    見，始影印後由丙○○收持正本，被告握執影本，則被告縱
    在其所握執之投資明細單上偽造「陳秀梅」之簽名署押，無
    論是表示丙○○同意該會算結果，抑或表示丙○○已收受該
    正本後，在影本上簽收，均不影響該投資明細單上內容之真
    實性，是被告並無偽造該投資明細單之問題。核被告甲○○
    所為，係犯刑法第217 條之偽造署名罪，起訴書原認被告係
    犯刑法第217 條之偽造署押罪，嗣於準備程序時，公訴人變
    更起訴法條為刑法第216 條、第210 條之偽造私文書罪，其
    起訴法條尚有未恰，應予變更。爰審酌被告犯罪之動機、目
    的、手段，犯罪時所受之刺激及其品性、生活狀況、智識程
    度、犯罪所生之損害，及犯罪後猶飾詞卸責之態度等一切情
    狀，量處如主文所示之刑，並諭知易科罰金之折算標準。末
    查投資明細單上偽造「陳秀梅」之署押1 枚，應依刑法219
    條之規定併予宣告沒收。
據上論斷，應依刑事訴訟法第299 條第1 項前段、第300 條，刑
法第217 條、第219 條，第41條第1 項前段，罰金罰鍰提高標準
條例第2 條，判決如主文。
本案經檢察官繆卓然到庭執行職務
中    華    民    國    95    年    6     月    29    日
                  刑事第二庭審判長法  官  林清吉
                                  法  官  馬傲霜
                                  法  官  張國棟
以上正本證明與原本無異。
如不服本判決，應於判決送達後10日內，向本院提出上訴狀。
                                  書記官  陳如玲
中    華    民    國    95    年    7     月    3     日
附錄本案論罪科刑法條全文
刑法第217條
偽造印章、印文或署押，足以生損害於公眾或他人者，處三年以
下有期徒刑。
盜用印章、印文或署押，足以生損害於公眾或他人者，亦同。


司法院資訊處製作；財團法人民間司法改革基金會備份。
